【裁判字號】    98,重訴,66
【裁判日期】    990622
【裁判案由】    侵權行為損害賠償
【裁判全文】
臺灣苗栗地方法院民事判決              98年度重訴字第66號
原      告  甲○○
            乙○○
被      告  丙○○
上列當事人間請求侵權行為損害賠償事件，經本院刑事庭移送前
來（97年度交附民字第56號），本院於民國99年6 月1 日言詞辯
論終結，判決如下：
    主  文
被告應給付原告甲○○新臺幣貳拾玖萬零參佰零捌元、原告乙○○新臺幣參拾貳萬捌仟壹佰零壹元，及均自民國九十八年一月十
八日起至清償日止，按年息百分之五計算之利息。
原告其餘之訴駁回。
訴訟費用由被告負擔百分之二十一，餘由原告負擔。
本判決原告勝訴部分，於原告甲○○以新臺幣玖萬元、原告乙○○以新臺幣壹拾萬元為被告供擔保後，各得假執行；但被告各以
新臺幣貳拾玖萬零參佰零捌元、新臺幣參拾貳萬捌仟壹佰零壹元
為原告甲○○、乙○○供擔保後，得免假執行。
原告其餘假執行之聲請駁回。
    事實及理由
壹、程序方面：
一、按訴之變更或追加，非經他造同意，不得為之，但擴張或減
    縮應受判決事項之聲明者，不在此限，民事訴訟法第255 條
    第1 項第3 款定有明文。本件原告起訴之聲明原為：被告應
    給付原告新臺幣（下同）980 萬元，及自起訴狀繕本送達翌
    日起至清償日止，按年息百分之5 計算之利息（詳本院97年
    度交附民字第56號卷第2 頁）。嗣於民國99年2 月2 日具狀
    變更聲明為：被告應給付原告甲○○1,025,770 元，原告乙○○194 萬元，及均自起訴狀繕本送達翌日即98年1 月18日
    起至清償日止，按年息百分之5 計算之利息。經查上開變更
    核屬減縮應受判決事項之聲明，揆諸上揭規定，自應准許。
貳、實體方面：
一、原告起訴主張：
  (一)被告靠行於連毅貨運行，平日擔任司機工作，為從事駕駛業
    務之人，於97年3 月30日，駕駛車牌號碼RQ-580號營業大貨
    車搭載神轎，隨同進香團自雲林縣古坑鄉北返台北市社子島
    ，同日19時許，沿苗栗縣銅鑼鄉縣道128 線，由北往南即由
    公館鄉往銅鑼鄉方向行駛，欲與進香團一同前至該路段上之
    「258 餐廳」用餐，本應注意汽車停車時，在顯有妨礙其他
    人、車通行處所，不得停車。而依當時天候晴、夜間有照明
    、視距良好等情形，並無不能注意之狀況，竟疏未注意，而
    將所駕之營業大貨車略靠右側，車身約有一半均在外側車道
    上，而停放於上揭路段17.6公里處，影響後方車輛之通行，
    復適因該車後警示用閃黃燈已損壞，而未能開啟以為警告用
    。適有被害人周正光於血液中酒精濃度達312mg/dl（換算後
    約為呼氣後酒精濃度1.56mg/L）情況下，仍騎乘車牌號碼QZ
    Y-530 號輕機車同向在後，亦疏未注意車前狀況，未注意上
    述營業大貨車違規停放在前，閃避不及而追撞被告所駕營業
    大貨車之左後方。被害人周正光因而人車倒地，受有兩側肋
    骨骨折、左、右側氣胸、頭部多處開放性傷口等傷害，雖經
    送苗栗縣苗栗市大千醫院急救，然急救無效，於同日20時10
    分許因顱腦損傷併顱內出血及氣血胸休克死亡。而被告於肇
    事後，即留待現場，當場向據報前往處理之苗栗縣警察局苗
    栗分局銅鑼分駐所警員何彥甫承認其為肇事營業大貨車之駕
    駛人，而自首接受裁判。被告上揭犯行，業經本院刑事庭以
    被告犯業務過失致人於死罪，判處有期徒刑6 月，如易科罰
    金，以1,000 元折算1 日；嗣臺灣苗栗地方法院檢察署檢察
    官不服提起上訴，復經臺灣高等法院臺中分院以98年度交上
    訴字第2683號刑事判決撤銷原判決，以被告犯業務過失致人
    於死罪，處有期徒刑4 月，如易科罰金，以1,000 元折算1
    日在案。
  (二)原告2 人分別為被害人周正光之父、母，因被告上揭侵權行
    為，受有如下損害：
    (1)殯葬費用：本件殯葬費用225,770 元係由原告甲○○支付
      。
    (2)扶養費：原告家境非屬優渥，被害人周正光平日工作貼補
      家用，對家計不無小補，被害人亡故後，原告2 人即陷入
      生活困境，考量原告2 人之剩餘平均餘命、苗栗地區之生
      活水平及原告健康狀況良好等因素，一次請求被告給付原
      告甲○○30萬元（每月5,000 元×12月×5 年＝300,000
      元），原告乙○○144 萬元（每月5,000 元×12月×24年
      ＝1,440,000 元）之法定扶養費。
    (3)精神慰撫金：原告2 人遭此喪子之痛，精神上之痛苦實非
      筆墨所得形容，爰請求被告賠償原告2 人精神慰撫金各50
      萬元。
  (三)為此，爰依侵權行為損害賠償之法律關係，請求被告賠償等
    語。並聲明：被告應給付原告甲○○1,025,770 元，原告乙○○194 萬元，及均自起訴狀繕本送達翌日起即98年1 月18
    日起至清償日止，按年息百分之5 計算之利息；並陳明願供
    擔保，請准宣告假執行。
二、被告則以：伊當時的車輛係行駛中，不是暫停，那是被害人
    周正光酒駕從後面撞過來，當時伊是剛好要從外車道切出來
    ，車頭已經快要到外線了，只剩下後輪壓到最右邊白線而已
    。又綜觀證據資料，除證人黃芳樁之證述外，無其他補強證
    據足茲證明其有起訴書所指之犯行，且證人黃芳樁之證述，
    屬其個人臆測之詞，不具證據能力，而臺灣省竹苗區車輛行
    車事故鑑定委員會、臺灣省車輛行車事故覆議鑑定委員會鑑
    定意見書顯與事實不符，道路交通事故現場圖、調查報告表
    及現場照片乃事故發生後之跡證，亦無足採為被告違規停車
    之證據。被告就本件無任何故意、過失責任，且完全遵守相
    關交通法令、規則，對於損害之發生顯然已盡相當之注意義
    務，則原告之請求顯無理由。並聲明：原告之訴及假執行之
    聲請均駁回；並陳明願供擔保，請准免為假執行。
三、本件原告主張被告靠行於連毅貨運行，平日擔任司機工作，
    為從事駕駛業務之人，於97年3 月30日，駕駛車牌號碼RQ-5
    80號營業大貨車搭載神轎，隨同進香團自雲林縣古坑鄉北返
    台北市社子島，同日19時許，沿苗栗縣銅鑼鄉縣道128 線，
    由北往南即由公館鄉往銅鑼鄉方向行駛，欲與進香團一同前
    至該路段上之「258 餐廳」用餐，本應注意汽車停車時，在
    顯有妨礙其他人、車通行處所，不得停車。而依當時天候晴
    、夜間有照明、視距良好等情形，並無不能注意之狀況，竟
    疏未注意，而將所駕之營業大貨車略靠右側，車身約有一半
    均在外側車道上，而停放於上揭路段17.6公里處，影響後方
    車輛之通行，復適因該車後警示用閃黃燈已損壞，而未能開
    啟以為警告用。適有被害人周正光於血液中酒精濃度達312m
    g/dl（換算後約為呼氣後酒精濃度1.56mg/L）情況下，仍騎
    乘車牌號碼QZ Y-530號輕機車同向在後，亦疏未注意車前狀
    況，未注意上述營業大貨車違規停放在前，閃避不及而追撞
    被告所駕營業大貨車之左後方。被害人周正光因而人車倒地
    ，受有兩側肋骨骨折、左、右側氣胸、頭部多處開放性傷口
    等傷害，雖經送苗栗縣苗栗市大千醫院急救，惟急救無效，
    於同日20時10分許因顱腦損傷併顱內出血及氣血胸休克死亡
    。而被告於肇事後，即留待現場，當場向據報前往處理之苗
    栗縣警察局苗栗分局銅鑼分駐所警員何彥甫承認其為肇事營
    業大貨車之駕駛人，而自首接受裁判。被告上揭犯行，業經
    本院刑事庭以被告犯業務過失致人於死罪，判處有期徒刑6
    月，如易科罰金，以1,000 元折算1 日；嗣臺灣苗栗地方法
    院檢察署檢察官不服提起上訴，復經臺灣高等法院臺中分院
    以98年度交上訴字第2683號刑事判決撤銷原判決，以被告犯
    業務過失致人於死罪，處有期徒刑4 月，如易科罰金，以1,
    000 元折算1 日在案等情，有本院97年度交訴字第30號刑事
    判決、臺灣高等法院臺中分院98年度交上訴字第2683號刑事
    判決（詳卷第5 至10頁、第78至87頁）附卷可參，堪信為真
    實。
四、被告雖以前揭情詞置辯，惟查，被告所駕駛車牌號碼RQ-580
    號營業大貨車，於肇事後係停於苗128 線公館往銅鑼方向編
    號D7420CC12 號電桿附近，車身有3 分之2 左右係在外側車
    道上，該處係雙向4 車道的縣道。前述營業大貨車右側車身
    與電桿旁的電箱距離很近，證人黃芳椿無法自該處通過，營
    業大貨車後的閃黃燈業已損壞。被害人周正光所騎乘的車號
    QZY-530 號輕機車卡在上述營業大貨車之左後方，被害人周
    正光仰躺於機車左側，現場並無刮地痕或擦痕，被害人應係
    騎乘機車直接自後方追撞營業大貨車的左後方。前述營業大
    貨車停止之處前方，亦即往銅鑼方向有1 條小十字路口，係
    通往五穀宮之小巷道。由該處路口再往前約50公尺處，即係
    「258 餐廳」，當時正值晚餐時段，該餐廳之停車場車輛進
    出頻繁，尚有數輛遊覽車停於該餐廳路旁，正等待證人羅丁
    旺指揮停入停車場，上述營業大貨車前、後，均未停有其他
    車輛，案發當時自前述營業大貨車停止處至「258 餐廳」間
    的128 線路段，均無回堵的情況等情，業據證人黃芳樁、羅
    丁旺於上開刑事庭審理中證述明確。參以上開證人與兩造均
    無親屬關係或恩怨糾紛，應無甘冒受偽證處罰及結怨於被告
    之風險而出面構陷被告之理。且被告於上開刑事庭審理中亦
    自承其於系爭車禍發生當時確有將上述營業大貨車停止在上
    述肇事地點，讓大貨車上的人下車等情（詳本院97年度交訴
    字第30號刑事卷宗），可知被告所駕之營業大貨車於肇事當
    時，應非在回堵車陣中等待前進之狀態，而係處於停車於該
    處之狀態下。另本件肇事責任經臺灣省竹苗區車輛行車事故
    鑑定委員會、臺灣省車輛行車事故覆議鑑定委員會鑑定之結
    果，認若陳車係屬停車或臨時停車之狀態下被撞，則周正光
    酒精濃度過量駕駛輕機車未注意車前狀況撞前車為肇事主因
    （違反道路交通安全規則第94條第3 項與第114 條第1 項第
    2 款規定），丙○○駕駛營業大貨車占外車道停車影響他車
    通行為肇事次因（違反道路交通安全規則第112 條第1 項第
    1 款規定），有臺灣省竹苗區車輛行車事故鑑定委員會97年
    7 月14日竹苗鑑字第9703 57 字第975302164 號函、臺灣省
    車輛行車事故覆議鑑定委員會97年8 月27日覆議字第976203
    303 號函在卷可按（相卷第100 、108 頁），足徵被告於本
    件車禍事故確有過失無訛。被告空言否認臺灣省竹苗區車輛
    行車事故鑑定委員會、臺灣省車輛行車事故覆議鑑定委員會
    鑑定意見書之鑑定結果，及系爭車禍道路交通事故現場圖、
    調查報告表及現場照片之跡證，又未能就其前開所辯舉證證
    明，自難憑信。是被告前開所辯，尚無足採。
五、按因故意或過失不法侵害他人權益者，負損害賠償責任；不
    法侵害他人致死者，對於支出醫療及增加生活上需要之費用
    或殯葬費之人，亦應負損害賠償責任；被害人對於第三人負
    有法定扶養義務者，加害人對於該第三人亦應負損害賠償責
    任；被害人之父、母、子、女及配偶，雖非財產上之損害，
    亦得請求賠償相當之金額，民法第184 條第1 項前段、第19
    2 條第1 、2 項及第194 條分別定有明文。查原告2 人分別
    為被害人周正光之父、母，有原告所提戶籍謄本（詳卷第37
    頁）在卷可稽，堪信為真實。則原告分別依前揭規定，請求
    被告賠償損害，自屬有據。茲就原告之請求，分別審究如下
    ：
  (一)殯葬費部分：原告甲○○主張其於被害人周正光死亡後，支
    出殯葬費225,770 元，業據提出被告所不爭執之金奎豐禮儀
    社所出具之細帳明細及苗栗縣西湖鄉公所行政規費收據各1
    件（詳卷第35頁）為證，自堪信為真實。本院審酌該殯葬費
    用之支出，與一般行情尚屬無違，且被告亦認合理等情（詳
    卷第75頁），認原告甲○○就殯葬費用之請求為有理由，應
    予准許。
  (二)扶養費部分：按直系血親相互間互負扶養之義務；負扶養義
    務者有數人，而其親等同一時，應各依其經濟能力，分擔義
    務；夫妻間互負扶養義務，其負扶養義務之順序，與直系血
    親卑親屬同，民法第1114條第1 款、第1115條第3 項、第11
    16條之1 分別著有規定。另依民法第1117條規定，受扶養權
    利者，以不能維持生活而無謀生能力者為限，但無謀生能力
    之限制，於直系血親尊親屬不適用之，是直系血親尊親屬，
    如能以自己財產維持生活者，自無受扶養之權利，易言之，
    直系血親尊親屬受扶養之權利，仍應受「不能維持生活」之
    限制（最高法院62年第2 次民庭庭推總會議決議參照）。經
    查：
    (1)原告甲○○部分：原告甲○○為被害人周正光之父，惟其
      自承其每半年領一次退伍金大約14萬多元，名下有田地，
      田地上面蓋有農舍等語（詳本院99年6 月1 日言詞辯論筆
      錄，卷第76頁），且其名下有房屋1 棟、土地1 筆、田賦
      1 筆，財產總額為4,616,456 元，97年度並有利息所得11
      ,311元等情，有本院依職權查詢之稅務電子閘門財產所得
      調件明細表附卷可考（詳卷第64至67頁），則依原告甲○○上開收入及財產情形，堪認原告甲○○尚得以自己之財
      產維持生活，依上說明，被害人周正光對原告甲○○並無
      扶養義務，是原告甲○○有關扶養費用之請求，應屬無據
      ，尚難准許。
    (2)原告乙○○部分：
      按所謂扶養費用，應係指一般扶養權利人於現今社會生
        活中，維持其人之尊嚴最基本生活要求所需之費用，其
        標準固不易選擇，有認為應以基本工資為準，有認為得
        以低收入戶之補助金額為準，惟前者係勞工之最低工資
        標準，非全部均係扶養權利人所應得，後者則以謀生能
        力最低者為準，未免忽視法律之一般性。要之，此等費
        用之決定應顧及一般國民之生活水平，不能僅以最高或
        最低生活標準為依據，是本院認應以統計上一般國民各
        該年度之平均消費額為計算之標準，方能達成上開維持
        其人之尊嚴基本生活要求之目標。經查，原告乙○○為
        被害人周正光之母，而事故發生時即97年行政院主計處
        所公佈臺灣地區每人每月最低生活費用為9,829 元，則
        原告乙○○主張以每月5,000 元（即每年60,000元）為
        請求扶養費之基礎，核與一般國民之生活水平無違，應
        屬可採。
      次按依民法第192 條第2 項規定請求加害人一次賠償扶
        養費用時，須先認定被害人於可推知之生存期內，應向
        第三人支付扶養費用之年數及其歷年應付之數額，並就
        歷年將來應付之數額，各以法定利率為標準，依霍夫曼
        式計算法，扣除各該年以前之利息，俾成歷年現在應付
        之總數以為賠償額（最高法院29年度附字第379 號判例
        意旨參照）。經查，原告乙○○為41年10月12日出生，
        於被害人周正光死亡時年為55歲。經本院依職權查詢內
        政部統計處97年臺灣省（含苗栗縣）簡易生命表所示，
        55歲女性平均餘命為28.93 年。惟原告乙○○名下雖無
        財產，然其97年度及98年度分別有薪資所得240,950 元
        及255,201 元，利息所得13,800元及6,605 元乙節，有
        稅務電子閘門財產所得調件明細表附卷可參（詳卷第69
        、70頁），足見其於法定退休年齡60歲前，並無不能維
        持生活之情事，是被告僅就原告乙○○滿60歲退休後之
        23.93 年餘命有扶養義務。又原告乙○○之法定扶養義
        務人，除被害人周正光外，尚有配偶即原告甲○○及女
        兒周梅珍之事實，業據原告乙○○陳明在卷（詳卷第75
        頁），並有戶籍謄本在卷可考（詳卷第39頁），故被告
        僅應負擔3 分之1 之扶養義務。則依前開基準計算，再
        按霍夫曼計算法扣除中間利息後，原告乙○○得請求之
        扶養費應為320,252 元【依年別5%複式霍夫曼計算法（
        第一年不扣除中間利息），其計算式為：[ （60,000×
        15.00000000 （此為應受扶養23年之霍夫曼係數）＋60
        ,000×0.93×（16.00000000 000.00000000 ）] ÷3
        （受扶養人數）＝320,252 ，小數點以下四捨五入，以
        下同】。
  (三)精神慰撫金部分：按慰藉金核給之標準固與財產上損害之計
    算不同，然非不可斟酌雙方身分資力與加害程度，及其他各
    種情形核定相當之數額，最高法院著有51年台上字第223號
    判例可參。查原告甲○○在大陸念私塾，原告乙○○國小畢
    業，其等財產、所得資料，則業如前述；而被告為國中肄業
    ，目前打臨工，一個月收入不到2萬元，97年度薪資所得為
    191,106元，98年度薪資所得為103,519元，名下沒有財產等
    情，亦據兩造陳明在卷（詳卷第75、76頁），且有稅務電子
    閘門財產所得調件明細表（詳卷第64至73頁）附卷可佐。本
    院審酌被告家境並非寬裕，惟原告2 人為被害人周正光之父
    、母，其等養育被害人所耗費之時間及精力難以估計，因被
    告之過失侵權行為遭逢喪子之痛，共享天倫之期待落空，且
    白髮人送黑髮人，其精神上所受之痛苦自屬鉅大，非金錢所
    能彌補，再參酌兩造之身分、經濟能力、智識程度等一切情
    狀，認原告2 人各請求50萬元之精神慰撫金，尚屬公允。
  (四)綜上，原告甲○○共計受有725,770 元之損害，原告乙○○
    則受有820,252 元之損害。
六、末按損害之發生或擴大，被害人與有過失者，法院得減輕賠
    償金額或免除之，民法第217 條第1 項定有明文。此項規定
    之目的，在謀求加害人與被害人間之公平，故在裁判上法院
    得以職權減輕或免除之，最高法院著有85年台上字第1756號
    判例意旨可參。經查，本件車禍經臺灣省竹苗區車輛行車事
    故鑑定委員會、臺灣省車輛行車事故覆議鑑定委員會鑑定結
    果，認周正光酒精濃度過量駕駛輕機車未注意車前狀況撞前
    車為肇事主因，丙○○駕駛營業大貨車占外車道停車影響他
    車通行為肇事次因，業如前述，並為原告所不爭執，則被害
    人周正光對系爭車禍之發生與有過失，至為明確。揆諸上揭
    說明，應依與有過失之規定減輕被告責任。本院審酌兩造之
    過失責任比例，認被告與被害人周正光應負擔之過失責任比
    例應為4 比6 ，應依上開比例減輕被告之賠償金額，則依此
    計算，被告應賠償原告甲○○之數額為290,308 元（725,77
    0 元×0.4 ＝290,308 元），應賠償原告乙○○之數額為32
    8,101 元（820,252 元×0.4 ＝328,101 元）。
七、綜上所述，原告依侵權行為之法律關係，請求被告給付原告
    甲○○290,308 元，給付原告乙○○328,101 元，及均自起
    訴狀繕本送達翌日即98年1 月18日起至清償日止，按年息百
    分之5 計算之利息，為有理由，應予准許；逾此部分之請求
    ，則無理由，應予駁回。
八、兩造陳明願供擔保，聲請宣告假執行或免為假執行，經核原
    告勝訴部分，合於法律規定，爰分別酌定相當之擔保金額宣
    告之；原告其餘假執行之聲請，因訴之駁回而失所依據，不
    予准許。
九、本件原告提起刑事附帶民事訴訟，經本院刑事庭依刑事訴訟
    法第504 條第1 項移送前來，依同條第2 項規定免納裁判費
    ，惟依民事訴訟法第79條規定，仍應為訴訟費用負擔之諭知
    ，附此敘明。
十、訴訟費用負擔之依據：民事訴訟法第79條。
中    華    民    國    99    年    6     月    22    日
                  民事庭法  官  王萬金
以上正本係照原本作成。
如對本判決上訴，須於判決送達後20日內向本院提出上訴狀。
                        書記官  劉麗美
中    華    民    國    99    年    6     月    22    日

司法院資訊處製作；財團法人民間司法改革基金會備份。
